臺中高等行政法院判決　　　　　　　　　　　　　　　九十一年度訴字第三一四號
　　　　　　　　　　　　　　　.
　　原　　　告　甲○○
　　參　加　人　丙○○
　　　　　　　　丁○○
　　　　　　　　戊○○
　　　　　　　　己○○
　　　　　　　　庚○○
　　　　　　　　辛○○
　　　　　　　　壬○○○
　　右八人共同
　　訴訟代理人　陳榮東　會計師
　　被　　　告　財政部臺灣省中區國稅局
　　代　表　人　乙○○
　　訴訟代理人　癸○○
右當事人間因贈與稅事件，原告不服財政部中華民國九十一年三月十四日台財訴字第
○九○○○四一○三四號訴願決定，提起行政訴訟。本院判決如左︰
　　主  文
原告之訴駁回。
訴訟費用由原告負擔。
　　事  實
甲、事實概要：緣被繼承人林清水生前於民國八十五年間，向龍井鄉農會借款新台幣
    （下同）一千萬元，均由其子丙○○於八十五年三月五日及七月二十四日農會撥
    貸當日所提領（各五百萬元），因丙○○未能說明提領系爭金額用途相關證明，
    被告所屬沙鹿稽徵所乃認定係屬遺產及贈與稅法第四條規定之贈與，核定贈與總
    額為一千萬元，應納稅額為一、四四五、○○○元，並因被繼承人已於八十八年
    八月十日死亡，乃以其繼承人為納稅義務人發單補徵。原告不服，爰就贈與總額
    申經復查，被告復查決定予以減列贈與總額之二、九二五、二二五元，重行核定
    為七、○七四、七七五元，原告仍不服，循序提起行政訴訟。
乙、兩造及參加人聲明：
一、原告及參加人聲明求為判決：訴願決定、復查決定及原處分均撤銷。
二、被告聲明求為判決：原告之訴駁回。
丙、兩造之陳述：
壹、原告起訴及參加人參加意旨略以：
一、本件被繼承人於八十八年八月十日去世，生前行動雖有不便，其醫藥費龐大，然
    其意志清楚，能自行處理事務，有鄰長聘書可證。而丙○○經營電機修復及租賃
    生意，自力營生尚無問題，毋須其父之資金，另被繼承人除配偶外尚有子女七人
    ，斷無僅贈與丙○○一人之理，故被告認定被繼承人贈與丙○○系爭款項顯有誤
    解。且上開兩人均能各自處理事務，其同日內以現金存款或以現金領款，依行政
    法院八十五年判字第九七九號判決及行政院台八十五訴字第二五三四四號再訴願
    決定意旨，難謂為贈與。再者被繼承人既能處理自己事務，又未與原告同居一處
    ，其借貸款項自得由本人使用，被告強令原告舉證其款項流向，有違常理。
二、按違章漏稅案件之處分，其依據之事實須以證據認定之，此經行政法院三十九年
    判字第二號及六十一年判字第七十號著有判例在案。本件被告以丙○○於八十五
    年三月五日及七月二十四日自農會各領五百萬元，其中四百零五萬元並於提領當
    日轉存入丙○○之帳戶，核定贈與總額為一千萬元。惟林清水於八十五年仍能自
    行處理事務已如上述，此時由其子代為書寫取款條領取存款，於交易實務上頗常
    見，非屬贈與。另存入丙○○帳戶為四百零五萬元，被告竟以一千萬元核為贈與
    總額，顯不合理，亦有違上開判例意旨及租稅法定主義之精神。且丙○○轉存入
    四百零五萬元，其究為為林清水行動不便而轉信託於丙○○以便領現金支付醫藥
    費，或有其他原因，被告均未衡量有利納稅義務人，實有違行政程序法第一百零
    二條規定。
三、本件被繼承人晚年因身體不適，自願以其土地貸款支用其醫療相關費用，所貸一
    千萬元存於丙○○帳戶內之四百零五萬元，於八十五年十一月四日僅餘六百六十
    五元存款，而自己於龍井鄉農會之存款至同年十月二十三日亦僅剩五千八百十二
    元存款，於八十八年八月十日過世前之數年費用才陸續由子女分擔。被繼承人所
    貸一千萬元，丙○○依其囑託按次提領現金供其使用，此有存摺領用紀錄可證，
    另丙○○帳戶內之四百零五萬元則係供償還本息及被繼承人生活之用，此有被繼
    承人之配偶壬○○○之切結證明書可證。因被繼承人所花費者係民間藥方之買賣
    及照護工資，依社會習慣均未有給予收據。再者，被繼承人之遺產中所屬土地為
    台中港特定區計畫「港區用地」，嗣後變更為「港埠專用區」，其於繼承或贈與
    時，依行政院八十三年十一月二十八日台八十三財字第四四五三三號函規定免徵
    遺產或贈與稅，是遺產總額均在免徵遺產稅範圍內，原告自毋須以貸款列為負債
    項下以為逃稅手段。
貳、被告答辯意旨略以：
一、本件係因被繼承人林清水君於八十八年八月十日死亡，繼承人甲○○（即原告）
    於八十九年五月十日申報遺產稅時，列報有被繼承人死亡前未償債務九百九十五
    萬元，經被告所屬沙鹿稽徵所查證結果，係被繼承人林清水生前於八十五年間向
    龍井鄉農會借款一千萬元，迄被繼承人死亡時，尚有借款餘額九百九十五萬元，
    乃准予認列該筆未償債務，惟因被繼承人所借入之一千萬元，均係由其子丙○○
    於八十五年三月五日及七月二十四日農會撥貸當日所提領（各五百萬元），其中
    四百零五萬元並於提領當日轉存入丙○○之帳戶，雖丙○○於被告所屬沙鹿稽徵
    所初查時說明系爭款項，均係用以支付被繼承人林清水之醫藥費及繳納借款之利
    息，惟未能提示相關之證明，經被告所屬沙鹿稽徵所認定係屬遺產及贈與稅法第
    四條之贈與，核定贈與總額為一千萬元。於法並無不合。
二、按被告初查核定系爭贈與金額一千萬元，雖僅查得其中四百零五萬元，存入受贈
    人丙○○之帳戶，然該一千萬元確均由丙○○於八十五年三月五日及七月二十四
    日所分別提領（各五百萬元），有卷附龍井鄉農會八十九年九月六日龍農道信字
    第二六六一號函所檢附之「一次領取一百萬元客戶名單備查簿影本」可稽，則本
    件贈與之認定事實，即非僅憑臆測，自無違行政法院三十九年判字第二號及六十
    一年判字第七十號判例意旨，況原告所引該二則判例均係關於違章事實認定之審
    酌準則，與本件未處違章罰責之情形，亦屬有別。至原告訴稱丙○○依被繼承人
    指令領現金以供醫藥費、生活費乙節，前經被告於九十年二月十九日以中區國稅
    法字第○九○○○○六七七○號函請原告，提示直接支付之憑證及相關資金流程
    證明，其於九十年二月二十七日函復因故未能提示足資證明系爭款項，均已用以
    支付被繼承人夫婦生活、醫療、養護等費用及償還貸款本息之相關支付憑證，則
    僅就其所提出被繼承人之就醫診斷證明、中央健康保險局對象門診就醫紀錄明細
    表及進住養護中心之內政部彰化老人養護中心院民在院證明書等部分文件，及其
    於訴願時所檢具受贈人丙○○之存摺影本，則僅有現金提領紀錄，仍未提供支付
    憑證供核，此均不足以證明系爭款項，均已用以支付被繼承人夫婦生活、醫療、
    養護等費用，則參照行政法院三十六年判字第十六號判例之意旨，即難認其主張
    之事實為真實。況系爭款項如係供支應被繼承人之生活、醫療、養護等費用，依
    常理亦應辦理最高限額抵押借款，俟所需而分次借出支用即可，尚無須分二次借
    足系爭款項，以減輕巨額借款利息之負擔。原告雖訴稱被告不知銀行借款程序與
    實務，卻殊不知最高限額抵押借款，即係銀行辦理放款實務上，針對借款人有分
    次借款需求所發展出之抵押擔保類型。且依民法第一千一百十四條及第一千一百
    十五條之規定，受贈人丙○○為被繼承人第一順位之扶養義務人，因此縱有小額
    支付被繼承人醫藥費、生活費情事，亦未能據以證明系爭款項，確屬原告所稱係
    被繼承人信託予受贈人用以支付本身之醫藥費、生活費所需。是原告所訴實無足
    採。
三、本件並非因認定被繼承人有無法處理事務之情事，而予以核課贈與稅（贈與行為
    原即係以贈與人於贈與時有意識能力為前提），是與行政法院八十五年度判字第
    九七九號判決及行政院八十五及訴字第二五三四四號再訴願決定，均係關於被繼
    承人死亡前因重病無法處理事務期間出售財產或提領存款，應否列入遺產課稅，
    本有不同，況其僅屬個案之見解，且與本件事實亦屬有別，原告援引爭執，實屬
    誤解；次按被告所屬沙鹿稽徵所初查於核定本件贈與稅前，業經受贈人丙○○於
    八十九年八月十八日在該所陳述，自被繼承人帳戶轉入丙○○帳戶四百零五萬元
    之用途，係其用以支付被繼承人醫藥費及繳納利息，即屬給予當事人陳述意見之
    機會，當無違行政程序法第一百零二條規定之情事。
　　理  由
一、按「凡經常居住中華民國境內之中華民國國民，就其在中華民國境內或境外之財
    產為贈與者，應依本法規定，課徵贈與稅」、「本法稱贈與，指財產所有人以自
    己之財產無償給予他人，經他人允受而生效力之行為。」，「被繼承人死亡前三
    年內贈與下列個人之財產，應於被繼承人死亡時，視為被繼承人之遺產，併入其
    遺產總額，依本法規定徵稅：一被繼承人之配偶。二被繼承人依民法第一千一百
    三十八條及一千一百四十條規定之各順序繼承人。三前款各順序繼承人之配偶。
    」，分別為遺產及贈與稅法第三條第一項、第四條第二項及行為時同法第十五條
    所分別明定。
二、原告訴稱：本件被繼承人於八十八年八月十日去世，生前行動雖有不便，但意志
    清楚，能自行處理事務，而丙○○經營電機修復及租賃生意，自力營生尚無問題
    ，毋須其父之資金，另被繼承人除配偶外尚有子女七人，斷無僅贈與丙○○一人
    之理，又被繼承人之遺產中所屬土地為台中港特定區計畫「港區用地」，嗣後變
    更為「港埠專用區」，依行政院函示免徵遺產或贈與稅，毋須以貸款列為負債項
    下以為逃稅手段。丙○○雖於八十五年三月五日及七月二十四日自龍井鄉農會各
    領五百萬元，惟此係依被繼承人指令領取現金以供醫藥費及生活費，並無接受被
    繼承人贈與之意，至其中四百零五萬元於提領當日轉存入丙○○之帳戶，其究為
    為林清水行動不便而轉信託於丙○○以便領現金支付醫藥費，或有其他原因，被
    告均未衡量有利納稅義務人而查明，逕認贈與總額為一千萬元，實為臆測及違法
    認定等云。
三、經查，本件被繼承人林清水於八十八年八月十日死亡，繼承人即原告甲○○及參
    加人於八十九年五月十日申報遺產稅，而被繼承人林清水生前於八十五年三月二
    日及同年七月十八日，各向龍井鄉農會借款五百萬元合計一千萬元，二次借款之
    五百萬元，分別於八十五年三月五日及七月二十四日存入林清水之帳戶，惟於存
    入該款之當日，丙○○即自該帳戶各提領五百萬元，有原處分卷附遺產稅申報書
    、龍井鄉農會八十九年五月二十四日龍農道信字第一五一二號函所檢附之借款資
    料及林清水帳戶之客戶往來交易明細表暨該農會之「一次領取一百萬元客戶名單
    備查簿影本」可稽。又丙○○於八十五年三月五日將該款之一百五十萬元存入龍
    井鄉農會其帳戶，同年七月二十四日再存入二百五十五萬元，為原告所不爭，並
    有存摺在卷可佐。
四、按動產所有權之歸屬，以占有為要件，此一千萬元既為丙○○所提領，被繼承人
    與丙○○二人間外觀上有財產之移動事實，丙○○已無償取該款之所有權，自可
    認定。至原告訴稱丙○○依被繼承人指令領現金以供醫藥費、生活費乙節，惟於
    本件復查程序中，經被告函請原告提示直接支付之憑證及相關資金流程證明，僅
    提出被繼承人之就醫診斷證明、中央健康保險局對象門診就醫紀錄明細表及進住
    養護中心之內政部彰化老人養護中心院民在院證明書等部分文件，但未提出資金
    交付憑證及流程去向，又丙○○於八十九年八月十八日至被告處之談話記錄，其
    稱其父即被繼承人生病多年，醫療費龐大，其支付費用為一些江湖術士（如氣功
    、拔罐等）及整理父母之四合院，但因民俗療法無憑證等語。即丙○○均無法提
    出該款之資金流程，又如該款項係支應被繼承人生前之生活、醫療、養護等費用
    ，衡情亦應向金融機構辦理最高限額抵押借款，依實際所需再分次借出支用即可
    ，何須於四個月期間分二次各借五百萬元合計一千萬元，而負擔巨額借款利息，
    實違事理。是依上開所述，丙○○既自被繼承人無償取得一千萬元，所稱此款為
    支付被繼承人生前醫療費之用，但並未提供足資證明之證據以實其說，依改制前
    行政法院三十六年判字第十六號判例意旨，自不能認其主張之事實為實在。
五、是被告認本件被繼承人林清水借出此一千萬元，嗣由丙○○無償取得該款，惟該
    借款其名下之帳戶扣款繳息，迄被繼承人林清水於八十八年八月十日死亡時，系
    爭二筆借款已分別繳納利息一、五四四、三六五及一、三八○、八六○元，均有
    龍井鄉農會函件及檢附之貸款繳息證明書附原處分卷可稽，是該借款利息金額二
    、九二五、二二五元，既係由受贈人丙○○所繳納，乃准自原核定之贈與總額減
    除，重行核定為七、○七四、七七五元，依上開規定，並無不合。又本件與改制
    前行政法院八十五年判字第九七九號判決及行政院台八十五訴字第二五三四四號
    再訴願意旨無涉（此為指被繼承人生前自行出售財產及提領存款之情形，與本件
    情節有間），亦無違改制前行政法院三十九年判字第二號、六十一年判字第七十
    號判例意旨（依上述，丙○○外觀上既已取得系爭款項所有權，則應由其負證明
    該資金流程之責，以示其非有受贈之事實）及行政程序法第一百零二條之規定（
    原告自復查程序起迄本件言詞辯論終結時仍未提出其有利之事證），再本件被繼
    承人之遺產中所屬土地如為「港埠專用區」，依行政院函示免徵遺產或贈與稅縱
    然屬實，惟與本件系爭款項是否符合贈與之要件，係屬二事，是原告所訴各節，
    均難謂有據。
六、綜上所述，原處分並無違誤，訴願決定予維持，亦無不合，是原告訴請撤銷訴願
    決定、復查決定及原處分，為無理由，應予駁回。
據上論結，本件原告之訴為無理由，依行政訴訟法第一百九十五條第一項後段、第九
十八條第三項前段，判決如主文。
中　　華　　民　　國　　九十一　　　年　　　十　　　　月　　　九　　　　日
                 臺 中 高 等 行 政 法 院   第 四 庭
                                審 判 長 法  官　沈　應　南
                                         法  官　黃　淑　玲
                                         法  官　許　武　峰
右正本證明與原本無異。
如不服本判決，應於判決送達後二十日內向本院提出上訴書狀，其未表明上訴理由者
，應於提起上訴後二十日內向本院提出上訴理由書（須依對造人數附具繕本）；如於
本判決宣示或公告後送達前提起上訴者，應於判決送達後二十日內補提上訴理由書（
須附繕本）。未表明上訴理由者，逕以裁定駁回。
提起上訴應預繳送達用雙掛號郵票拾份（每份三十四元)。
中　　華　　民　　國　　九十一　　　年　　　十　　　　月　　　九　　　　日
                                     法院書記官  詹  靜  宜
